臺灣高等法院刑事判決　　　　　　 95年度上更(二)字第664號
上 訴 人　臺灣基隆地方法院檢察署檢察官
上 訴 人
即 被 告　乙○○
選任辯護人　郭方桂律師
上列上訴人等因被告偽造文書等案件，不服臺灣基隆地方法院88
年度訴字第326號，中華民國 88年11月30日第一審判決（起訴案
號：臺灣基隆地方法院檢察署87年度偵字第5502號），提起上訴
經判決後，由最高法院第二次發回更審，本院判決如下：
    主  文
原判決關於偽造文書部分撤銷。
乙○○連續行使偽造私文書，足以生損害於公眾及他人，處有期
徒刑參月，如易科罰金以銀元參百元即新台幣玖百元折算壹日，
緩刑貳年。
偽造如附件一、二、三所示甲○○之署押均沒收。
    事  實
一、乙○○與甲○○係夫妻關係，緣於民國82年3月9日，甲○○
    以自身為要保人、被保險人、及滿期受益人，並以其子女為
    理賠受益人，向基隆安瀾橋郵局投保「5年期滿平安儲蓄保
    險」，保險金額新台幣 (下同)90 萬元，嗣於民國84年3月6
    日因乙○○要求，甲○○將滿期受益人改為被告乙○○，並
    將保險金額降為50萬元。嗣於民國84年11月間因夫妻二人感
    情不睦發生爭執，乙○○憤而離去，惟乙○○離去時竟意圖
    為自己不法之所有，竊取上開郵政壽險保單及甲○○印章一
    枚 (竊盜部分業經原審判決公訴不受理確定在案)，又為遂
    行其質借保單之犯行，竟於85年6月18日 (起訴書誤為8日，
    應予更正)前往基隆市安瀾橋郵局盜用上開「甲○○」之印
    章，蓋於郵政存簿帳戶委託轉帳代繳保費委託通知書之要保
    人欄，偽造上開文書，提出上開郵局予以行使，並自85 年8
    月起在乙○○之帳戶代為繳納保費，甲○○以為保險金額縮
    減，前所繳保險費可抵繳保險費，遂不以為意，惟乙○○竟
    利用甲○○疏於注意之際，基於概括之犯意，連續於85 年
    12月12日、86年9月9日、及87年1月9日，分別前往基隆市安
    瀾橋郵局、台北市北投區明德郵局，偽簽「甲○○」之署押
    、及盜用「甲○○」之印章蓋在郵政簡易人壽保險保戶借款
    通知書上，持向上開郵局分別質借25萬元、32萬6千元、及
    35萬4千元，使郵局承辦人員陷於錯誤，而如數交付予乙○
    ○，足以生損害於甲○○、及郵局管理之正確性。嗣於87
    年1月間甲○○接獲台北市北投區明德郵局之滿期通知，始
    查得上情。
二、案經被害人甲○○訴請臺灣基隆地方法院檢察署檢察官偵查
    起訴。
    理  由
一、訊之上訴人即被告乙○○雖坦承以告訴人甲○○向基隆市安
    瀾橋郵局投保 「5年期滿平安儲蓄保險」之保險單，先後於
    85年12月12日、86年9月9日、及87年1月9日，分別前往基隆
    市安瀾橋郵局、台北市北投區明德郵局，以告訴人名義填寫
    郵局簡易人壽保險保戶借款通知書，並蓋用告訴人印章，向
    上開郵局質借25萬元、32萬6千元、及35萬4千元等情，惟堅
    決否認有行使偽造私文書等犯行，辯稱: 我是以投保的南山
    人壽公司的「南山金福利21年期還本養老壽險」，與告訴人
    的郵政簡易保險交換，並與告訴人一起到郵局辦理變更要保
    人及滿期受益人手續，同時將保險金額調降為50萬元，變更
    要保人後的保費，也是由我的帳戶直接支付，郵政簡易人壽
    保險契約變動通知書上所刪除要保人欄位，不是我刪除的，
    而郵局在該資料刪除後，並沒有通知我，等到要質借時，郵
    局才說不可以變更要保人，因為該保險，告訴人已經同意變
    更我為要保人，所以才會以告訴人或告訴人代理人名義質借
    等語。惟查:
  (一)上揭事實，業經告訴人甲○○於原審偵審中及本院指訴或結
    證甚詳，被告亦坦承變更保費繳納帳戶及以保單質借現金之
    事實，並有郵政儲金匯業局簡易人壽保險要保書、保險單 (
    定台第0000000號)、郵政簡易人壽保險契約中文資料變動通
    知書及郵政簡易人壽保險契約變動通知書各一份，郵政簡易
    人壽保險保戶借款通知書三分、郵政存簿  (劃撥)帳戶委託
    (終止)轉帳代繳保費委託 (通知)書一份 (以上均影本)附卷
    足稽，事實已經明確。
  (二)被告所辯其以南山保單與告訴人之保單交換一部，不但為告
    訴人所否認，據被告提出所謂之南山人壽保單 (已繳保費10
    萬元)，另交付告訴人現金 15萬元，及以告訴人應付予被告
    之生活費 5萬元，共計30萬元之代價，與系爭保單 (經縮減
    為 50萬元)交換，非於保單解約後，於領取退保金抵銷告訴
    人所欠之生活費後，有剩餘時退回告訴人，而須被告先給付
    15萬元現金予告訴人，顯不合情理。且南山保單係 84年1月
    26日申請變更要保人及滿期受益人為告訴人，與被告所主張
    系爭保單交換之時間，並不相同。何況縱認告訴人與被告曾
    合意交換保單之利益，而告訴人同意將系爭人壽保險之要保
    人變更為被告，但該項要保人之變更既不合規定而變更不成
    ，該保險契約之當事人仍存在於告訴人與安瀾橋郵局之間，
    被告與告訴人雖當時仍為夫妻，但被告以告訴人之系爭保單
    向郵局質借金錢，仍逾越通常家務代理之事項，甚且被告與
    告訴人自84年11月間起，即因感情交惡，離家分居，且自85
    年3月起，對簿公堂，訟案不斷，嗣後並提起離婚訴訟 (經
    本院調卷審認屬實)等情以觀，告訴人自不可能同意被告以
    保單質借現金，被告所辯自不足採信。
 綜上所述，被告前開之辯解，均係諉卸刑責之詞，不足採信，
 事證明確，被告犯行足以認定，應依法論科。
二、核被告乙○○所為，係犯刑法第216條、第210條之行使偽造
    私文書罪及同法第339條第1項詐欺取財罪。所犯偽造署押、
    盜用印章等行為，均為各該次偽造私文書之部分行為; 偽造
    之後復持以行使，其偽造之低度行為應為行使之高度行為所
    吸收，均不另論罪。被告先後數次行使偽造私文書及詐欺取
    財犯行，各時間緊接，罪名及犯罪構成要件亦各相同，顯係
    基於概括之犯意反覆為之，為連續犯，各應依刑法第56條之
    規定以一罪論，並依法加重刑。所犯連續行使偽造私文書罪
    及連續詐欺取財罪間，有方法結果之牽連關係，應依刑法第
    55條之規定，從一較重之連續行使偽造私文書罪論處。所犯
    連續詐欺取財罪，雖未經起訴，惟該部分既與已經起訴部分
    ，有牽連犯之裁判上一罪關係，自為起訴效力所及，本院自
    得並予審究。原審據以論科，雖非無見。惟查被告一再否認
    偽造甲○○之印章，而告訴人甲○○於偵查中已指稱被告離
    家後竊取保單，而系爭印文為其所有印章之一，已據其於本
    審結證屬實，原審論以偽造印章，即與事實不合，又被告行
    為後，刑法第41條第1項前段，已於90年1月10日修正，原審
    未及比較適用，自有不當，檢察官上訴意旨指摘原判決量刑
    及緩刑不當。被告上訴意旨否認犯罪，指摘原判決關於此部
    分不當，雖均無可取。惟原判決既有如上述之不當，自應將
    原判決關於此部分撤銷改判。爰審酌被告因與告訴人感情生
    變，為謀照顧自己生活出此下策，犯罪後坦承犯行，態度良
    好等一切情狀，量處有期徒刑參月，同時諭知易科罰金之折
    算標準，以示懲儆。查被告前未曾受有其徒刑以上刑之宣告
    ，有台灣高等法院檢察署刑案紀錄簡覆表可稽，其因一實失
    察致罹刑章，本院認其經此偵審程序及刑之宣告後，當能知
    所警惕，信無再犯之虞，因認對其所宣告之刑，以暫不執行
    為適當，爰併諭知緩刑二年，以勵自新。偽造之甲○○署押
    ( 如附件一、二、三所示)，應依刑法第219條諭知沒收。另
    被告行為後，刑法第55條關於牽連犯之規定，業於95年7月1
    日修正施行之，同法第56條關於連續犯之規定，亦於94年2
    月2日修正公布刪除，95年7月1日施行，此刪除雖非犯罪構
    成要件之變更，但顯已影響行為人之法律效果，自屬法律變
    更。牽連犯、連續犯，依修正前規定論以一罪，修正後原則
    上應數罪併罰之，依刑法第2條第1項規定，比較新、舊法結
    果，仍應適用被告行為時法律即舊法論以牽連犯、連續犯（
    最高法院95年第8次刑事庭會議決議參照），爰依刑法第2條
    第1項前段規定，適用被告行為時即修正前牽連犯、連續犯
    之規定。又95年7月1日修正施行之刑法第41條第1項前段關
    於易科罰金之規定：「犯最重本刑為五年以下有期徒刑以下
    之刑之罪，而受六個月以下有期徒刑或拘役之宣告者，得以
    新臺幣一千元、二千元或三千元折算一日，易科罰金」，且
    罰金罰鍰提高標準條例第2條亦配合刪除，刑法第41條第1項
    前段修正前規定：「犯最重本刑為五年以下有期徒刑以下之
    刑之罪，而受六個月以下有期徒刑或拘役之宣告，因身體、
    教育、職業、家庭之關係或其他正當事由，執行顯有困難者
    ，得以一元以上三元以下折算一日，易科罰金」，經比較修
    正前、後之法律之適用，亦以修正前之法律較有利於被告，
    自應適用修正前之刑法第41條第1項之規定。
據上論斷，應依刑事訴訟法第369條第1項前段、第364條、第299
條第1項前段，刑法第2條第1項前段、第216條、第210條、第339
條第1項、第74條第1款、第219條，修正前刑法第 55條、第56條
、第41條第1項前段，修正前罰金罰鍰提高標準條例第1條前段、
第2條，判決如主文。
本案經檢察官林秀濤到庭執行職務。
中　　華　　民　　國　　96　　年　　4　　月　　10　　日
　　　　　　　　　刑事第六庭    審判長法　官  林堭儀
　　　　　　　　　　　　　　　　　　  法　官  郭豫珍
　　　　　　　　　　　　　　　　　　  法　官  莊謙崇
以上正本證明與原本無異。
如不服本判決，應於收受送達後十日內向本院提出上訴書狀，其
未敘述上訴之理由者並得於提起上訴後十日內向本院補提理由書
（均須按他造當事人之人數附繕本）。
                                      書記官  林旻弘
中　　華　　民　　國　　96　　年　　4 　　月　　13　　日
附錄：本案論罪科刑法條全文
中華民國刑法第210條
（偽造變造私文書罪）
偽造、變造私文書，足以生損害於公眾或他人者，處 5 年以下有
期徒刑。
中華民國刑法第216條
（行使偽造變造或登載不實之文書罪）
行使第 210 條至第 215 條之文書者，依偽造、變造文書或登載
不實事項或使登載不實事項之規定處斷。
中華民國刑法第339條
（普通詐欺罪）
意圖為自己或第三人不法之所有，以詐術使人將本人或第三人之
物交付者，處5年以下有期徒刑、拘役或科或併科1千元以下罰金
。
以前項方法得財產上不法之利益或使第三人得之者，亦同。
前二項之未遂犯罰之。
